【裁判字號】    97,建上易,16
【裁判日期】    980715
【裁判案由】    給付工程款
【裁判全文】
臺灣高等法院臺中分院民事判決        97年度建上易字第16號
上  訴  人  聖暉工程科技股份有限公司
法定代理人  梁進利
訴訟代理人  黃肇萍律師
複  代理人  丁○○
被  上訴人  乙○○
訴訟代理人  李志雄律師
上列當事人間給付工程款事件，上訴人對於中華民國97年5月14
日臺灣臺中地方法院97年度建字第35號第一審判決提起上訴，被
上訴人於本院為訴之追加，本院於民國98年7月1日言詞辯論終結
，茲判決如下：
    主  文
原訴部分：
上訴駁回。
第二審訴訟費用由上訴人負擔。
追加之訴部分：
上訴人應給付訴外人宏泰科技有限公司新台幣三萬一千一百六十
元，及自民國九十七年十月二十八日起至清償日止，按年利率百
分之五計算之利息，並由被上訴人代位受領。
被上訴人其餘追加之訴駁回。
追加訴訟費用由上訴人負擔十分之一，餘由被上訴人負擔。
    事實及理由
一、本件上訴人之法定代理人已由丙○○變更為梁進利，上訴人
    具狀聲明由現任法定代理人梁進利承受訴訟（見本院卷40、
    45頁），經核與法相符，自應准許。上訴人主張原審於民國
    （下同）97年4月8日所為送達，送達證書固記載送達文書包
    括「中華民國97年4月30日下午2時20分言詞辯論通知書一件
    」，惟實際內容僅有起訴狀繕本一件，致其不知開庭時間，
    原審送達不合法，而逕為一造辯論判決，訴訟程序有重大瑕
    疵等語，惟兩造均同意由本院審理（見本院卷17、25頁），
    爰依民事訴訟法第四百五十一條第二項規定，由本院自為判
    決。又在第二審為訴之變更或追加，非經他造同意，不得為
    之，但民事訴訟法第二百五十五條第一項第二款至第六款情
    形，不在此限。民事訴訟法第四百四十六條第一項定有明文
    。被上訴人於原審依債權人代位請求權之法律關係，請求上
    訴人給付訴外人宏泰科技有限公司（下稱宏泰公司）關於承
    包「力晶半導體股份有限公司（下稱力晶公司）PSC FAB 12
    C/D工地防火填塞工程」（下稱系爭工程）之工程款新台幣
    （下同）90萬元本息，由被上訴人代位受領；嗣於本院以發
    現就系爭工程，宏泰公司有主工程尾款30萬元及追加工程款
    10 0萬元合計130萬元未領取，而追加請求上訴人應再給付
    宏泰公司40萬元本息，由被上訴人代位受領。核其先後請求
    主要爭點有共同性，請求基礎有關連性、同一性，且證據資
    料之利用上亦有一體性，依訴訟經濟原則，自宜利用同一訴
    訟程序審理，藉以一次解決本件之紛爭，其為訴之追加，合
    於民事訴訟法第二百五十五條第一項第二、三款情形，上訴
    人抗辯被上訴人不得為訴之追加，為不足採。本件應准被上
    訴人為訴之追加，合先敘明。
二、被上訴人主張：被上訴人係訴外人宏泰公司之債權人，經台
    灣板橋地方法院（下稱板橋地院）97年度重簡字第288號民
    事判決，命宏泰公司給付被上訴人320萬元確定。被上訴人
    原以宏泰公司前承包上訴人之系爭工程，尚有90萬元工程款
    未領取，聲請就宏泰公司對上訴人之前開債權為假扣押，經
    台灣台中地方法院（下稱台中地院）核發97年度執全助酉字
    第116號扣押命令，詎上訴人聲明異議，為此依強制執行法
    第一百二十條及民法債權人代位請求權之規定，代位宏泰公
    司向上訴人提起本件訴訟，請求上訴人給付上開工程款；嗣
    於本院訴訟中獲悉宏泰公司就系爭工程，實有主工程尾款30
    萬元及追加工程款100萬元未領取等情，爰本於系爭工程（
    含主工程及追加工程）契約及債權人代位請求權之法律關係
    ，原訴求為命：上訴人應給付宏泰公司90萬元，及自起訴狀
    送達翌日起至清償日止，按年利率5%計算之利息，並由被上
    訴人代位受領之判決（原審判決准許被上訴人之請求，上訴
    人就其敗訴部分聲明不服）。於本院追加之訴求為命：上訴
    人應再給付宏泰公司40萬元，及自97年10月28日（即被上訴
    人97年10月23日答辯一狀繕本送達上訴人翌日）起至清償日
    止，按年利率5%計算之利息，並由被上訴人代位受領之判決
    。
三、上訴人則以：上訴人承攬「力晶公司PSC FAB 12C/D后里廠
    房新建工程」，其中有關防火填塞工程（即系爭工程）交由
    訴外人宏泰公司施作，雙方於96年1月22日訂立工程合約書
    ，工程價款300萬元，預計96年3月30日完工（下稱主工程契
    約）；嗣因另有需要而追加施作，契約條件依主工程之條件
    ，工程價款100萬元，約定於96年12月30日前完成驗收程序
    （下稱追加工程契約）。系爭工程無論主工程或追加工程均
    有驗收款10%之規定，即「驗收完成」為最後工程款10%之領
    取條件，此一條件未成就，宏泰公司即不能領取驗收款，而
    宏泰公司就主工程與追加工程均因倒閉未完成驗收，故不能
    領取主工程30萬元、追加工程10萬元之驗收款。上訴人就主
    工程價金部分，除驗收款30萬元無需支付外，其餘270萬元
    已支付宏泰公司，故就主工程部分，上訴人未積欠宏泰公司
    任何款項。就追加工程部分，宏泰公司因財務困難，無法依
    約於96年12月30日前完工，履經上訴人催促，仍無法完成，
    上訴人乃與宏泰公司解除契約，另覓廠商施作，宏泰公司違
    約尚應賠償上訴人所受損害及逾期罰款，且未完工，上訴人
    不需給付宏泰公司款項。系爭工程包含共同孔洞之開挖，因
    該廠區之工地有多家廠商承作，為維持孔洞開挖之一致性，
    各承作廠商決定由訴外人金鐠鑼國際股份有限公司（下稱金
    鐠鑼公司）統一挖設，結算時再由承作廠商按比例分擔費用
    ，宏泰公司當時亦同意此一決議，經結算宏泰公司應分擔21
    萬7169元，已由上訴人墊付，應自工程款中扣除，上訴人同
    意以21萬元計算。另宏泰公司倒閉後，已施作之部分有缺失
    或未經改善完成，上訴人乃自力購買材料及調用人工改善，
    共花費5萬8840元，亦應由工程款中扣除。再按系爭工程約
    定逾期罰款，每逾一日按工程總價3/1000罰扣，系爭工程迄
    未完成驗收，自97年1月1日計至97年6月30日止，主工程即
    應扣罰162萬元，追加工程即應扣罰54萬元，若認扣罰金額
    過高，可按工程慣例以工程價金10%為扣罰最高額。又宏泰
    公司除積欠上訴人債務外，另積欠訴外人上海商業儲蓄銀行
    股份有限公司（下稱上海銀行）債務，且上海銀行已向台中
    地院聲請就宏泰公司對上訴人之工程款債權予以強制執行（
    97年度執助酉字第1088號），嗣因上訴人聲明異議而對上訴
    人提起確認債權存在之訴（97年度訴字第1459號），由台中
    地院審理中，可見宏泰公司之債權人非僅被上訴人一人，被
    上訴人據以主張之債權非優先債權，縱宏泰公司對上訴人有
    工程款債權，被上訴人亦應與其他債權人平均受分配，不得
    由其一人全部代位受領等語，資為抗辯。
四、查，被上訴人為訴外人宏泰公司之債權人，原以宏泰公司承
    包上訴人之系爭工程，尚有90萬元工程款未領取，聲請就宏
    泰公司對上訴人之前開債權為假扣押，經台中地院核發97年
    度執全助酉字第116號扣押命令，惟上訴人聲明異議，乃提
    起本件訴訟；宏泰公司承攬上訴人轉包之系爭工程，原簽訂
    工程合約書（主工程合約），約定工程總價300萬元，嗣於
    工程進行中因另有需要而追加工程，約定工程總價100萬元
    等事實，為兩造所不爭，並有板橋地院97年度重簡字第288
    號宣示判決筆錄暨民事判決確定證明書、台中地院民事執行
    處97年3月18日通知、主工程之工程合約書、追加工程之採
    購訂購單等件影本為證（見原審卷6、7頁，本院卷85、93至
    103頁），自堪信為真實。
五、被上訴人主張宏泰公司就系爭工程已全部施作完成，上訴人
    應給付宏泰公司主工程尾款30萬元、追加工程款100萬元等
    語；上訴人固不否認宏泰公司承攬系爭工程，惟以前詞為辯
    。經查：
  (一)上訴人就追加工程部分，先抗辯宏泰公司因財務困難，無法
    依約於96年12月30日前完工，履經上訴人催促，仍無法完成
    ，上訴人乃與宏泰公司解除契約，另覓廠商施作云云（見原
    審卷26頁、本院卷21頁），惟就其與宏泰公司解除契約、另
    覓廠商施作乙節，未舉證以實其說，其後復自陳就宏泰公司
    施作有缺失部分，係自力購買材料及調用人工改善（見本院
    卷42、43頁），與前開所辯顯然矛盾，是其關於已解除追加
    工程契約之抗辯，不足憑採。
  (二)宏泰公司於96年10月間，無論主工程或追加工程均已施作完
    成，並已辦理初驗等情，為證人甲○○證述明確（見本院卷
    27頁），且證人戊○○（為上訴人職員）亦證稱宏泰公司全
    部工程已完成等語（見本院卷162頁背面），而上訴人於本
    院就系爭工程款應扣款項之抗辯，係稱宏泰公司施作有缺失
    部分，其自力購買材料及調用人工改善等語（見本院卷42、
    43頁），應認宏泰公司施作追加工程已全部完工，宏泰公司
    得依系爭工程契約，請求上訴人給付工程尾款30萬元、追加
    工程款100萬元（至應扣除之金額詳如後述）。上訴人抗辯
    追加工程未施工完成云云，不足採取。
  (三)上訴人以宏泰公司因財務困難而倒閉，主工程及追加工程均
    未能完成驗收，依約就驗收款（按工程總價10%計算）無收
    取權等語為辯。查，系爭工程之主工程總價為300萬元，約
    定完工期限為96年3月30日，工程合約書第四條約定：「付
    款方式：1、依工程實際進度每月計價乙次，按進度計價；
    50%現金票，50%60天票。2、驗收款10%於業主驗收後支付。
    」；追加工程之總價為100萬元，約定於96年12月30日前完
    成驗收程序，約定付款方式為「完工（交貨）款90%，驗收
    款10%」，有工程合約書、採購訂購單影本可稽（見本院卷
    94、103頁）。而系爭工程關於主工程及追加工程分別於97
    年10月23日、98年5月6日完成驗收，有瑞晶電子股份有限公
    司（下稱瑞晶公司）函在卷可憑（見本院卷160頁）。按當
    事人約定承攬報酬按工作完成之程度分期給付，於每期給付
    時，保留其一部，待工作全部完成驗收合格後始為給付者，
    係對既已發生之該保留款債權約定不確定清償期限；倘其併
    約定工作如有瑕疵或承攬人有其他債務不履行之情形發生，
    定作人得逕自該保留款中扣除其因此所生之損害，則該保留
    款債權即屬附有解除條件之債權，於上開約定事由發生，就
    應扣除部分，因條件成就，其債權即當然歸於消滅，無待定
    作人另為抵銷之意思表示（最高法院94年度台上字第1304號
    判決參照）。查系爭工程合約第四條約定之付款方式，乃依
    工程實際進度、驗收完成時給付，係以工程實際進度、驗收
    完成之不確定事實之發生，為既存債務之清償期。系爭工程
    契約內容，僅約定驗收款10%於驗收後支付，至於保固期限
    ，於主工程契約第二十條約定：「本工程自全部驗收完成之
    日起由乙方（即宏泰公司，下同）保固一年，在保固期內工
    程一部或全部走動龜裂坍塌漏水或發生其他損壞時，乙方應
    立即派人依圖負責修護，若經查明係由於施工或材料不佳所
    致不予計價。」（見本院卷98頁）；追加工程之採購訂購單
    則記載：「保固款：0%」（見本院卷103頁），均無「如未
    履行保固期，需扣總工程款10%」之約定。至於主工程合約
    第十七條固約定：「工程驗收：(一)工程全部完竣經甲方（即
    上訴人，下同）監工人員初驗合格後，方作正式驗收，甲方
    驗收時，如發現工程與規定不符，乙方須依甲方指定期限內
    徹底修改完善，逾期仍未修改，甲方得用乙方未領工程款自
    行修正，如有不敷由乙方及其保證人補足」（見本院卷97頁
    ），上訴人除抗辯支出工程瑕疵修補費5萬8840元應自工程
    款中扣除（詳如後述）外，並未舉證宏泰公司另有何施工瑕
    疵，未經修補，使上訴人需以宏泰公司未領工程款自行修正
    ，即無應扣除部分因解除條件成就而使債權歸於消滅之情形
    。是系爭工程既已完成驗收，上訴人給付驗收款之期限即屆
    至，不能拒絕給付。上訴人抗辯無須給付主工程及追加工程
    驗收款共40萬元，尚屬無據。
六、茲就上訴人抗辯應自其給付宏泰公司之工程款中扣除之項目
    有無理由，審酌如下：
  (一)上訴人抗辯系爭工程包含共同孔洞之開挖，因該廠區之工地
    有多家廠商承作，為維持孔洞開挖之一致性，各承作廠商決
    議由訴外人金鐠鑼公司統一挖設，結算時再由承作廠商按比
    例分擔費用，宏泰公司當時亦同意此一決議，經結算宏泰公
    司應分擔21萬7169元，已由上訴人墊付，應自工程款中扣除
    ，上訴人同意以21萬元計算等語（見本院卷175頁），業據
    提出備忘錄、開孔費用分擔統計說明、金鐠鑼公司請款單影
    本等件為證（見本院卷143至157頁），該防火填塞共同開孔
    分擔費用，係於96年6月6日各承包廠商會議中所決議，有備
    忘錄在卷可憑（見本院卷143頁），證人戊○○證稱：「防
    火填塞共同分擔費用21萬7619元應該由宏泰公司負擔…有告
    知宏泰公司現場林經理代為支付21萬7619元，宏泰公司也同
    意支付該款項」「防火填塞共同分擔費用21萬7619元，應由
    宏泰科技公司負擔…聖暉公司已將工程轉包宏泰科技公司，
    所以應該由宏泰科技公司來分擔」各等語（見本院卷72、73
    頁），足認上訴人抗辯關於共同孔洞之開挖費用21萬7169元
    ，已由上訴人墊付，應由宏泰公司負擔等語，應可採取。上
    訴人抗辯自應付之工程款，扣除21萬元，應予准許。至戊○
    ○另證稱21萬7169元係因工程缺失，應付給金鐠鑼公司云云
    （見本院卷162頁），與卷證不符，應非事實，自不可採。
  (二)上訴人抗辯宏泰公司倒閉後，已施作之部分有缺失，上訴人
    乃自力購買材料及調用人工改善，共花費5萬8840元，應由
    工程款中扣除。被上訴人則以宏泰公司就施工有缺失部分，
    已全部修補完成，並無缺失，否認上訴人支出修補費用。查
    ，證人甲○○證稱：宏泰公司派其至現場監工，至96年11月
    離開宏泰公司，主工程及追加工程於96年10月全部完成，經
    上訴人派員初驗，發現缺失，宏泰公司將其改正，惟未複驗
    ，宏泰公司就倒閉等語（見本院卷25至27頁）。足認系爭工
    程經初驗時，確有缺失。雖證人甲○○證述宏泰公司已改正
    ，惟未經驗收，尚不能證明確已改善完成。而上訴人自力購
    買材料及調用人工改善，共花費5萬8840元，有費用統計表
    、防火填塞缺失單在卷可證（見本院卷63至67頁），則上訴
    人抗辯瑕疵修補費用5萬8840元，應自工程款中扣除，堪以
    採取。
  (三)上訴人另抗辯按系爭工程約定逾期罰款，每逾一日按工程總
    價3/1000罰扣，系爭工程迄未完成驗收，自97年1月1日計至
    97年6月30日止，主工程即應扣罰162萬元，追加工程即應扣
    罰54萬元，若認扣罰金額過高，可按工程慣例以工程價金10
    %為扣罰最高額，即主工程扣罰30萬元，追加工程扣罰10萬
    元等語。查，主工程契約第十九條規定：「逾期賠償：乙方
    （即宏泰公司，下同）倘不依照合約規定期限完工，應於逾
    期之日期起，每日按總工程費之3/1000賠償甲方」（見本院
    卷98頁），而主工程之合約書固約定完工期限為96年3月30
    日，惟於工程進行中因另有需要而追加工程，衡情主工程完
    工期限應依需要配合延長，參以上訴人提出交易明細說明記
    載依工地實際驗收日期主工程與追加工程均為96年12月30日
    ，並同時自97年1月1日計算逾期天數（見本院卷104頁），
    應認於因需要而追加工程後，已協議主工程與追加工程同時
    於96年12月30日完工驗收，而主工程於96年10月間已施作完
    成，為證人甲○○證述明確（見本院卷27頁），以主工程契
    約第十九條規定係不依期限「完工」始需賠償，且上訴人除
    驗收款30萬元尚未支付外，已給付宏泰公司完工款270萬元
    觀之，主工程部分應無逾期情形，上訴人抗辯宏泰公司就主
    工程部分應扣罰逾期金，並不可採。至於追加工程部分，追
    加工程之採購訂購單記載：「交貨期限：96年12月30日前完
    成驗收程序。罰款：每逾一日按貨款3/1000罰扣。」（見本
    院卷103頁），追加工程並未以逾期未完工起算逾期金，以
    文義觀之，應以96年12月30日未完成驗收，次日開始為逾期
    。宏泰公司雖於96年10、11月間將系爭工程全部施作完成，
    惟就初驗發現缺失部分，未經複驗，宏泰公司就倒閉，證人
    甲○○證述明確（見本院卷25至27頁），且系爭工程之追加
    工程遲至98年5月6日始完成驗收，有瑞晶公司函可證（見本
    院卷160頁）。是上訴人抗辯宏泰公司就追加工程部分應賠
    償逾期罰款，應屬可採。按違約金，除當事人另有訂定外，
    視為因不履行而生損害之賠償總額。其約定如債務人不於適
    當時期或不依適當方法履行債務時，即須支付違約金者，債
    權人除得請求履行債務外，違約金視為因不於適當時期或不
    依適當方法履行債務所生損害之賠償總額。約定之違約金額
    過高者，法院得減至相當之數額。民法第二百五十條第二項
    、第二百五十二條定有明文。查，如依契約所訂「每逾一日
    按貨款3/1000罰扣」，追加契約僅計算97年1月1日至6月30
    日止，即需扣罰54萬元，以追加工程總價僅100萬元觀之，
    顯屬過高，本院參酌追加工程遲至98年5月6日始完成驗收，
    認上訴人抗辯依工程慣例以工程價金10%為扣罰最高額為可
    採，是上訴人抗辯追加工程部分應扣罰逾期金10萬元，核屬
    有據。
七、按債務人怠於行使其權利時，債權人因保全債權，得以自己
    之名義，行使其權利，民法第二百四十二條前段定有明文。
    次按債權人聲請就債務人對於第三人之金錢債權為執行，經
    執行法院核發扣押命令，第三人不承認債務人之債權存在，
    依強制執行法第一百十九條第一項規定，向執行法院聲明異
    議；雖執行法院尚未核發收取或支付轉給命令，惟如有民法
    第二百四十二條前段情形，債權人仍可依該條規定，代位行
    使債務人對於第三人之權利，請求第三人向債務人為給付，
    雖其行使債權所得之利益係歸屬於債務人，不得以之僅供清
    償其一己之債權，但不得因此即謂該債權人無代位受領之權
    （最高法院90年度台上字第905號判決參照）。如前所述，
    上訴人應給付宏泰公司主工程尾款30萬元、追加工程款100
    萬元，然得扣除共同孔洞之開挖費用21萬元，瑕疵修補費用
    5萬8840元、逾期罰款10萬元，即應給付宏泰公司93萬1160
    元。而被上訴人為宏泰公司之債權人，有板橋地院97年度重
    簡字第288號宣示判決筆錄暨民事判決確定證明書為證，是
    被上訴人依系爭工程契約及債權人代位請求權之法律關係，
    請求上訴人給付宏泰公司93萬1160元及法定遲延利息，並由
    被上訴人代位受領，為有理由，上訴人抗辯宏泰公司之債權
    人非僅被上訴人一人，且被上訴人據以主張之債權非優先債
    權，縱宏泰公司對上訴人有工程款債權，被上訴人亦應與其
    他債權人平均受分配，不得由其一人代位受領云云，則屬無
    據。
八、綜上所述，被上訴人本於系爭工程契約及債權人代位請求權
    之法律關係，原訴請求上訴人給付宏泰公司90萬元，及自起
    訴狀送達翌日即97年4月9日（見原審卷9頁）起至清償日止
    按年利率5%計算之利息，並由被上訴人代位受領，為有理由
    ，應予准許。原審就被上訴人上開請求部分，為被上訴人勝
    訴之判決，並為假執行之宣告，洵屬正當。上訴論旨，指摘
    原判決不當，求予廢棄，為無理由，應駁回其上訴。被上訴
    人於本院追加之訴請求上訴人應再給付宏泰公司40萬元本息
    部分，其中3萬1160元（上訴人應給付宏泰公司93萬1160元
    ，除原訴請求90萬元，餘3萬1160元為追加之訴金額）及自
    97年10月28日（即被上訴人97年10月23日答辯一狀繕本送達
    上訴人之翌日）起至清償日止，按年利率5%計算之利息，並
    由被上訴人代位受領，為有理由；逾此部分之請求，為無理
    由，應予駁回。本件事證已臻明確，兩造其餘攻擊防禦方法
    及舉證，核與本件判決結果不生影響，毋庸逐一論列，併此
    敘明。
據上論結，本件上訴人之上訴為無理由，被上訴人之追加之訴為
一部有理由，一部無理由，依民事訴訟法第四百四十九條第一項
、第七十八條、第七十九條，判決如主文。
中    華    民    國    98    年    7     月    15    日
                民事第一庭    審判長法  官  吳火川
                                    法  官  胡景彬
                                    法  官  饒鴻鵬
以上正本係照原本作成。
不得上訴。
                                    書記官  林明冬
中    華    民    國    98    年    7     月    16    日
                                                      Ｖ


司法院資訊處製作；財團法人民間司法改革基金會備份。
